臺灣臺南地方法院刑事判決
109年度金訴字第197號
公  訴  人  臺灣臺南地方檢察署檢察官
被      告  蔡佳翔





上列被告因洗錢防制法等案件，經檢察官提起公訴（109年度偵
字第94號），本院判決如下：
    主  文
蔡佳翔犯幫助詐欺取財罪，處有期徒刑參月，如易科罰金，以新
臺幣壹仟元折算壹日。未扣案之犯罪所得新臺幣壹萬元沒收，於
全部或一部不能沒收或不宜執行沒收時，追徵其價額。
    事  實
一、蔡佳翔可預見將自己之金融機構帳戶提供他人使用，將可能
    遭詐騙集團利用作為犯罪工具，竟基於幫助詐欺取財之不確
    定故意，於民國106年年中某日，在新北市八里區某處，將
    其申設之第一商業銀行帳號00000000000號帳戶(下稱系爭 
    帳戶)之金融卡、存摺及密碼，以一次性租用費用新臺幣（
    下同）1萬元，交付與蔡文峯再轉租給真實姓名年籍不詳綽
    號「融融」之成年男子及其所屬詐欺集團使用。嗣綽號「融
    融」之成年男子及其所屬詐欺集團，於107年4月間，得悉盧
    佳宏積欠他人50萬元債務，並簽立金額50萬元之本票1紙，
    該詐欺集團某成員即以鄧竹婷(涉犯幫助詐欺部分，另由臺
    灣桃園地方檢察署偵辦)申設之行動電話門號0000000000號
    撥打予盧佳宏，表示業已取得盧佳宏積欠他人之50萬元債權
    ，欲向盧佳宏索討債務，然盧佳宏表示無力償還，「融融」
    及所屬詐欺集團竟共同意圖為自己不法之有，基於詐欺之犯
    意聯絡，由自稱「蔡佳翔」之人與真實姓名不詳之謝姓男子
    ，於107年4月底，在盧佳宏經營位在新北市○○區○○路0段000
    號火鍋店內，由謝姓男子向盧佳宏佯稱可以介紹代書，讓盧
    佳宏提供房屋申請二胎借款方式，取得每個月利息2%資金，
    致盧佳宏陷於錯誤，將其所有位於新北市○○區○○路0段00巷0
    0號19樓房屋，向謝姓男子所介紹之某代書借款200萬元，扣
    除介紹費12萬元及預扣3個月利息12萬元，共計176萬元，然
    盧佳宏曾因從事網路拍賣遭詐騙，致其所有之銀行帳戶遭凍
    結，遂依謝姓男子所提供之帳戶，將該筆借款176萬元匯款
    至蔡佳翔所有之系爭帳戶。惟謝姓男子並未將款項提領交付
    盧佳宏，且於107年5月間再向盧佳宏佯稱，可將上開已匯入
    系爭帳戶之176萬元款項，投資安勝管理顧問有限公司(下稱
    安勝公司)，每投資180萬元每月可賺取11萬元利息，致盧佳
    宏陷於錯誤，再於107年5月28日匯款4萬元至蔡佳翔系爭帳
    戶，湊足180萬元用以投資安勝公司。嗣該詐欺集團成員並
    將上揭款項提領一空，謝姓男子則未依約交付利息，且避不
    見面，盧佳宏始悉受騙。
二、案經盧佳宏訴由新北市政府警察局土城分局報告臺灣新北地
    方檢察署陳請臺灣高等檢察署檢察長核轉臺灣臺南地方檢察
    署檢察官偵查起訴。
    理  由
壹、程序方面：（證據能力之認定）
    本案下列所引之供述證據，檢察官及被告蔡佳翔於本院依法
    調查上開證據之過程中，均已明瞭其內容而足以判斷有無刑
    事訴訟法第159條第1項不得為證據之情事，而於本院準備及
    審理程序中就相關事證之證據能力均未聲明異議，本院審酌
    該等證據作成時之情況，並無違法取證或其他瑕疵，認為適
    於作為本案認定事實之依據，該等供述證據自得為本案之證
    據使用；其餘引用之書證等非供述證據，均與本案犯罪待證
    事實具有證據關聯性，且無證據證明有何違法取證之情事，
    並經本院於審理期日依法踐行調查證據程序，亦得為本案之
    證據使用，合先敘明。
貳、實體部分：（認定犯罪事實所憑之證據及理由）
一、訊據被告蔡佳翔坦承將系爭帳戶之存摺、提款卡及密碼出租
    給蔡文峯，並於本院審理時坦承幫助詐欺之犯行（見院卷頁
    218至219），並經證人即告訴人盧佳宏就遭詐騙及匯款之過
    程於警詢及檢察事務官詢問時證述明確（見5465號他卷頁4
    、827號偵卷頁13至18）及證人蔡文峯於本院審理時之證述
    （見院卷頁201至214）；復有告訴人提出之第一商業銀行存
    款存根聯、安勝管理顧問有限公司契約書（見827 號偵卷頁
    37、51至53）、第一商業銀行鹽水分行107 年11月26日一鹽
    水字第00091號函暨檢附之開戶基本資料、107 年5 月份交
    易明細（見827 號偵卷頁27至35）等在卷足稽，足認被告具
    有任意性之自白，與事實相符。本件事證明確，其幫助詐欺
    之犯行洵堪認定，應依法論科。
二、論罪科刑：
  ㈠按刑法上所謂幫助他人犯罪，係指對他人決意實行之犯罪有
    認識，而基於幫助之意思，於他人犯罪實行之前或進行中施
    以助力，給予實行上之便利，即行為人對其幫助之行為與被
    幫助犯罪侵害法益之結果間之因果關係有所認知，仍屬意為
    之，即得認有幫助犯罪之故意；且其所為之幫助行為，基於
    行為與侵害法益結果間之連帶關聯乃刑事客觀歸責之基本要
    件，固須與犯罪結果間有因果關聯，但不以具備直接因果關
    係為必要，舉凡予正犯以物質或精神上之助力，均屬幫助犯
    罪之行為（最高法院107年度台上字第1837號判決意旨參照
    ）。經查被告所為，係犯刑法第30條第1項前段、第339條第
    1項之幫助詐欺取財罪。另被告係以幫助詐欺取財之不確定
    故意而參與實施犯罪構成要件以外之行為，爰依刑法第30條
    第2項之規定，按正犯之刑減輕之。
  ㈡爰審酌被告知悉金融帳戶之存摺、提款卡及密碼，屬於個人
    財產、信用之重要表徵，而徵求他人存摺、提款卡及密碼之
    人，顯有可能將該等物品作為財產犯罪之犯罪工具進而遂行
    犯罪，竟仍將本件系爭帳戶之存摺、提款卡，提供與蔡文峯
    出租與真實姓名、年籍不詳綽號「融融」之成年男子，供詐
    騙集團作為詐欺取財犯罪之用，助長詐騙集團犯罪風氣，致
    使無辜之人遭詐受騙，侵害告訴人之財產安全、敗壞社會治
    安，致告訴人受有上述金錢之損失，亦擾亂金融交易往來秩
    序，所為實無足取；又被告本件犯行雖僅是提供帳戶資料，
    而非首腦或核心人物，然其提供帳戶供告訴人匯入遭詐款項
    之行為，使該詐騙集團得以實際獲取犯罪所得，可知其提供
    帳戶之行為，於此類詐騙集團案件中，仍甚具重要性，對告
    訴人而言侵害非微；復考量被告嗣後於本院審理中坦認犯行
    ，態度尚可；兼衡被告自陳國中肄業，入監前從事鐵工，離
    婚，有1 個7歲小孩，由雙方共同扶養；核其智識程度、工
    作、家庭生活狀況等一切情狀，量處如主文所示之刑，並諭
    知易科罰金之折算標準，以示儆懲。
  ㈢沒收：
　　按「犯罪所得，屬於犯罪行為人者，沒收之。但有特別規定
    者，依其規定」、「前二項之沒收，於全部或一部不能沒收
    或不宜執行沒收時，追徵其價額」刑法第38條之1第1項、第
    3項分別定有明文。經查，本案證人蔡文峰供稱當時是以1萬
    元代價，一次性租用被告之系爭帳戶（見院卷頁213）。故
    被告之犯罪所得1萬元，應依刑法第38條之1第1項前段宣告
    沒收，且依同法第38條之1第3項規定，於全部或一部不能沒
    收或不宜執行沒收時，追徵其價額。
三、不另為無罪諭知部分：
㈠、公訴意旨認被告本案犯行，同時觸犯洗錢防制法第2條第2款
    行為，而犯同法第14條第1項之幫助洗錢罪等語。然洗錢防
    制法第2條第2款固規定：「本法所稱洗錢，指下列行為：掩
    飾或隱匿特定犯罪所得之本質、來源、去向、所在、所有權
    、處分權或其他權益者。」，且依同法第3條第2款規定，前
    述「特定犯罪」，包含刑法第339條之罪在內；惟按洗錢防
    制法之立法目的，係在防制特定犯罪不法所得之資金或財產
    ，藉由洗錢行為轉換成為合法來源之資金或財產，切斷資金
    與當初犯罪行為之關聯性，隱匿犯罪行為或該資金不法來源
    或本質，使偵查機關無法藉由資金之流向追查犯罪者。因此
    除行為人於主觀上就所欲掩飾、隱匿之不法所得係源於「特
    定犯罪」乙情應有認知外，並為掩飾、隱匿該特定犯罪所得
    之客觀行為，始屬洗錢防制法第14條第1項規定所欲處罰之
    範疇；而提供他人帳戶者，並非於知悉他人實施詐欺取財後
    ，另基於為掩飾、隱匿犯罪所得之犯意，而為上揭提供之行
    為。是其提供帳戶之行為本身除構成幫助犯詐欺取財罪外，
    尚難併依洗錢罪論處（臺灣高等法院暨所屬法院107年度法
    律座談會刑事類提案第18號審查意見參照）。
㈡、按洗錢罪之構成，必以其前置之特定犯罪已實行為前提，若
    行為人之行為之內容係特定犯罪之構成要件，或係對於前置
    特定犯罪資以助力者，僅能就其前置犯罪部分構成正犯或共
    犯，而不能僅以其對於前置特定犯罪之參與，逕行推論其對
    於後階段之洗錢犯罪亦屬共犯或正犯。本件不詳詐騙集團成
    員係利用被告提供之帳戶資料，要求告訴人將款項直接轉入
    系爭帳戶內，故被告提供帳戶之行為，至多僅供不詳詐騙集
    團成員作為犯罪工具使用，並非被告於該等詐騙成員實施詐
    欺犯罪取得財物後，始提供帳戶為其等掩飾、隱匿犯罪所得
    ；應認被告所為與洗錢防制法第14條第1項洗錢罪之構成要
    件仍屬有間，亦非有幫助上述洗錢罪之行為。公訴意旨認被
    告同時違反洗錢防制法第2條第2款規定，而犯同法第14條第
    1項之洗錢罪嫌，容有誤會。此部分本應為被告無罪之諭知
    ，惟公訴意旨認此部分與上述有罪犯行部分，屬想像競合裁
    判上之一罪關係，爰不另為無罪之諭知。
據上論斷，應依刑事訴訟法第299條第1 項前段，刑法第30條第1
項前段、第2項、第339條第1項、第41條第1項前段、第38條之1
第1項前段、第3項，刑法施行法第1條之1第1項，判決如主文。
本案經檢察官周盟翔提起公訴，檢察官羅瑞昌到庭執行職務
中　　華　　民　　國　　110 　年　　3 　　月　　11　　日
                刑事第三庭  審判長  法  官  陳本良
　
                                    法  官  陳郁婷
　
                                    法  官  張  菁
以上正本證明與原本無異
如不服本判決應於收受本判後20日內向本院提出上訴書狀，並應
敘述具體理由。其未敘述上訴理由者，應於上訴期間屆滿後20日
內向本院補提理由書狀（均須按他造當事人之人數附繕本）「切
勿逕送上級法院」。
                                    書記官  蔡佳玲
中　　華　　民　　國　　110 　年　　3 　　月　　11　　日
附錄本件論罪科刑法條全文：
中華民國刑法第30條
（幫助犯及其處罰）
幫助他人實行犯罪行為者，為幫助犯。雖他人不知幫助之情者，
亦同。
幫助犯之處罰，得按正犯之刑減輕之。
中華民國刑法第339條
（普通詐欺罪）
意圖為自己或第三人不法之所有，以詐術使人將本人或第三人之
物交付者，處 5 年以下有期徒刑、拘役或科或併科 50 萬元以
下罰金。
以前項方法得財產上不法之利益或使第三人得之者，亦同。
前二項之未遂犯罰之。